臺灣新北地方法院刑事判決
110年度金訴字第920號
公  訴  人  臺灣新北地方檢察署檢察官
被      告  廖余峯



上列被告因違反洗錢防制法等案件，經檢察官提起公訴（110年
度偵字第25249號、第32090號），本院判決如下：
    主  文
廖余峯犯三人以上共同詐欺取財罪，處有期徒刑壹年參月。未扣
案之犯罪所得新臺幣參仟元沒收，於全部或一部不能沒收或不宜
執行沒收時，追徵其價額。
被訴詐欺蔣孟芬部分不受理。
    事  實
一、廖余峯於民國110年3月2日前某日，加入速凌翔（暱稱「速仔
    」，所涉加重詐欺取財等罪嫌，由檢察官另行通緝中）、李
    穎廣（已歿，由檢察官另為不起訴處分)、林浩平(所涉加重
    詐欺取財等罪嫌，由檢察官另行偵辦)、陳柏舟、張哲源（
    該2人所涉加重詐欺取財等罪嫌，由本院另行審結）等成年
    人所組成之具有持續性、牟利性及結構性之詐欺集團犯罪組
    織（下稱本件詐欺集團），負責提領被害人遭詐騙而匯入人
    頭帳戶內之款項（即俗稱「車手」）之工作，而與該集團成
    員共同意圖為自己不法所有，基於加重詐欺取財及洗錢之犯
    意聯絡，先由本件詐欺集團之不詳成員於110年3月9日12時
    許，撥打電話予徐嘉萬，佯稱係徐嘉萬之外甥，要求徐嘉萬
    加其Line帳號，繼於同日12時39分許，再以Line聯繫徐嘉萬
    ，表示因與友人投資現金不足須借款云云，致徐嘉萬陷於錯
    誤，於同日14時12分許臨櫃匯款新臺幣（下同）15萬元至對
    方指定之郵局帳號000-00000000000000號帳戶（下稱本案郵
    局帳戶）內。廖余峯隨即依本件詐欺集團上游之指示，於同
    日14時51分、52分許，持本案郵局帳戶之提款卡在新北市○○
    區○○街00號之三峽郵局操作自動櫃員機，接續提領6萬元、6
    萬元、3萬元後，將上開款項裝入信封袋內，於同日15時許
    放置在新北市○○區○○路00號旁之豪美視聽休閒館走道後附近
    之草叢內，供收水之李穎廣拿取再轉交與張哲源、林浩平，
    而以此方式製造金流之斷點，掩飾特定犯罪所得之來源及去
    向。廖余峯並因此獲得3,000元作為報酬。嗣因徐嘉萬察覺
    有異，報警處理，始循線查獲上情。
二、案經徐嘉萬訴由新北市政府警察局三峽分局移送臺灣新北地
    方檢察署檢察官偵查起訴。  
    理  由
甲、有罪部分：　　
一、證據能力之認定：
    按被告以外之人於審判外之陳述，雖不符合刑事訴訟法第15
    9條之1至第159條之4之規定，而經當事人於審判程序同意作
    為證據，法院審酌該言詞陳述或書面陳述作成時之情況，認
    為適當者，亦得為證據，刑事訴訟法第159條之5第1項定有
    明文。查本判決以下援引之被告廖余峯以外之人於審判外之
    言詞或書面陳述，雖屬傳聞證據，惟當事人於本院準備程序
    時均表示同意作為證據方法而不予爭執，本院審酌上開證據
    資料製作時之情況，尚無違法不當及證明力明顯過低之瑕疵
    ，與本案待證事實復具有相當關連性，以之作為證據應屬適
    當，依上開規定，認前揭證據資料均得為證據。至非供述證
    據部分，並無事證顯示係實施刑事訴訟程序之公務員因違背
    法定程序而取得，復經本院依法踐行調查程式，皆應有證據
    能力。
二、認定事實之理由及證據：
    訊據被告就前揭犯罪事實於警詢、檢察事務官詢問及本院審
    理時均坦承不諱，核與證人即告訴人徐嘉萬於警詢之指述、
    證人即同案被告李穎廣於警詢及張哲源於警詢、檢察事務官
    詢問時之陳述大致相符（見110年度偵字第25249號卷【下稱
    偵卷】第35至38頁、第79至80頁、第186至187頁、第236至2
    38頁），且有被告提領款項監視器畫面截圖、提領一覽表、
    本案郵局帳戶交易明細、告訴人提出之與本件集團間Line對
    話紀錄、告訴人名下中華郵政存簿儲金簿封面及內頁交易明
    細影本、存款人收執聯各1份等件在卷可稽（見偵卷第12頁
    、第45頁、第81至82頁、第88頁、第90頁），足認被告具任
    意性且不利於己之自白，與上開事證彰顯之事實相符，而可
    採信。本件事證明確，被告犯行堪以認定，應依法論科。
三、論罪科刑：
　㈠罪名：　　
　　本件參與對告訴人施以詐術而詐取款項之人，除被告外，至
    少尚有李穎廣、速凌翔、張哲源、林浩平等人，且被告對於
    參與詐欺犯行之成員含其自身已達3人以上之事實，應有所
    認識。又被告提領告訴人匯入本案人頭帳戶內之款項後，即
    將領得之現金置放在詐欺集團其他成員指定地點，以供該等
    成員嗣後拿取，客觀上顯然足以切斷詐騙不法所得之金流去
    向，阻撓國家對詐欺犯罪所得之追查，且被告知悉其所為得
    以切斷詐欺金流之去向，足認其主觀上亦具有掩飾、隱匿該
    財產與犯罪之關聯性，以逃避國家追訴、處罰之犯罪意思。
    再本件詐欺集團成員詐騙告訴人，係犯刑法第339條之4第1
    項第2款之罪，為洗錢防制法第3條第1款之特定犯罪。故被
    告提領及放置現金之行為，係屬洗錢防制法第2條第2款之洗
    錢行為。是核被告所為，係犯刑法第339條之4第1項第2款之
    3人以上共同犯詐欺取財罪及洗錢防制法第2條第2款、第14
    條第1項之洗錢罪。    
　㈡共犯之說明：
　　按共同正犯之意思聯絡，不限於事前有所協議，其於行為當
    時，基於相互之認識，以共同犯罪之意思參與者，亦無礙於
    共同正犯之成立（最高法院73年台上字第1886號刑事判例意
    旨參照）；若共同實施犯罪行為之人，在共同意思範圍內，
    各自分擔犯罪行為之一部，相互利用他人之行為，以達其犯
    罪之目的，其成立不以全體均參與實施犯罪構成要件之行為
    為要件；參與犯罪構成要件之行為者，固為共同正犯；以自
    己共同犯罪之意思，參與犯罪構成要件以外之行為，或以自
    己共同犯罪之意思，事前同謀，而由其中一部分人實行犯罪
    之行為者，亦均應認為共同正犯，使之對於全部行為所發生
    之結果，負其責任。蓋共同正犯，於合同意思範圍內，組成
    一共犯團體，團體中任何一人之行為，均為共犯團體之行為
    ，他共犯均須負共同責任，初無分別何一行為係何一共犯所
    實施之必要（最高法院88年度台上字第2230號、92年度台上
    字第2824號刑事判決意旨參照）。經查，被告雖未親自參與
    詐騙被害人，惟其係以自己犯罪之意思，分擔實施提領款項
    之工作，足見成員間分工細密，各司其職，相互利用彼此之
    角色分工合作，以利促成整體犯罪計畫，堪認被告與張哲源
    、李穎廣、林浩平、速凌翔及所屬詐欺集團其他成員間，就
    本件犯行有犯意聯絡及行為分擔，應論以共同正犯。
  ㈢罪數：
　  被告與所屬詐欺集團成員對告訴人施行詐術，使其將款項匯
    入指定帳戶後，再由被告分數次提領，係基於詐欺取財之單
    一目的而為接續之數行為，所侵害者為同一被害人之財產法
    益，且各行為相關舉措均係在密切接近之時間內實施完成，
    彼此獨立性極為薄弱，依一般社會健全觀念難以強行分開，
    是在刑法評價上，以視為一個舉動之接續施行，合為包括之
    一行為予以評價，較為合理，應論以接續犯之一罪。又被告
    對告訴人同時所犯刑法第339條之4第1項第2款三人以上共同
    犯詐欺取財罪、洗錢防制法第2條第2款、第14條第1項之洗
    錢罪，係一行為觸犯數罪名，為想像競合犯，應依刑法第55
    條規定，從一重之三人以上共同犯詐欺取財罪處斷。
　㈣刑之減輕事由：
　　按犯洗錢防制法第14條、第15條之罪，在偵查或審判中自白
    者，減輕其刑，同法第16條第2項定有明文。又按想像競合
    犯之處斷刑，本質上係「刑之合併」，其所謂從一重處斷，
    乃將想像競合犯組成之評價上數罪，合併為科刑一罪，其所
    對應之刑罰，亦合併其評價上數罪之數法定刑，而為一個處
    斷刑。易言之，想像競合犯侵害數法益者皆成立犯罪，論罪
    時必須輕、重罪併舉論述，同時宣告所犯各罪名，包括各罪
    有無加重、減免其刑之情形，亦應說明論列，量刑時併衡酌
    輕罪部分量刑事由，評價始為充足，然後依刑法第55條前段
    規定「從一重處斷」，非謂對於其餘各罪可置而不論。因此
    ，法院決定處斷刑時，雖以其中最重罪名之法定刑，做為裁
    量之準據，惟於裁量其輕重時，仍應將輕罪合併評價在內（
    最高法院108年度台上字第3563號、第4405號刑事判決意旨
    參照）。查被告就其係負責依指示提領款項後層轉其他成員
    之角色分工等客觀事實，於警詢、檢察事務官詢問及本院審
    理時均坦承不諱（見偵卷第7頁、第166至168頁，本院110年
    度金訴字第920號卷一【下稱本院卷一】第196頁，110年度
    金訴字第920號卷二【下稱本院卷二】第135頁），應認被告
    就洗錢罪之主要構成要件事實於偵查及審判中有所自白，原
    應依上開規定減輕其刑；惟被告所犯洗錢罪屬想像競合犯其
    中之輕罪，亦即被告就本案犯行係從一重之加重詐欺取財罪
    論處，就此部分想像競合輕罪得減刑部分，僅由本院於後述
    依刑法第57條量刑時一併衡酌該部分減輕其刑事由，附此說
    明。 　
  ㈤量刑
  　爰以被告之責任為基礎，審酌其不思以己力循正當管道獲取
    財物，反加入詐欺集團，無視政府一再宣示掃蕩詐欺集團決
    心，侵害告訴人之財產法益，嚴重破壞社會秩序，同時增加
    檢警查緝及告訴人求償之困難，所為實有不該；兼衡其在本
    案犯罪中所扮演之角色及參與犯罪之程度、詐取款項金額，
    及其素行（見卷附臺灣高等法院被告前案紀錄表）、教育程
    度、家庭與經濟狀況（見本院卷二第136頁），暨其犯後於
    警詢、檢察事務官詢問及本院審理時均坦承犯行，就其所犯
    洗錢犯行部分符合洗錢防制法第16條第2項減刑要件，然迄
    未與告訴人成立和解，賠償告訴人所受損失等一切情狀，量
    處如主文所示之刑，以示處罰。
四、沒收：
　㈠按刑法第38條之1規定：「犯罪所得，屬於犯罪行為人者，沒
    收之。但有特別規定者，依其規定（第1項）。前二項之沒
    收，於全部或一部不能沒收或不宜執行沒收時，追徵其價額
    （第3項）。第一項及第二項之犯罪所得，包括違法行為所
    得、其變得之物或財產上利益及其孳息（第4項）。犯罪所
    得已實際合法發還被害人者，不予宣告沒收或追徵（第5項
    ）。」，且為契合個人責任原則及罪責相當原則，共同犯罪
    所得之物之沒收、追徵其價額或以財產抵償，應就各共同正
    犯實際分得之數為之。至於各共同正犯有無犯罪所得，或實
    際犯罪所得之多寡，應由事實審法院綜合卷證資料及調查結
    果認定之（最高法院104年度台上字第3241號刑事判決意旨
    參照）。經查，被告於警詢時自承其本次擔任提領詐騙款項
    之車手工作獲得3,000元之報酬等語（見偵卷第7頁），此屬
    被告本案之犯罪所得，未據扣案，亦未實際合法發還告訴人
    ，應依刑法第38條之1第1項前段、第3項規定諭知沒收，如
    全部或一部不能沒收或不宜執行沒收時，追徵其價額。
　㈡另洗錢防制法第18條固規定：「犯第14條之罪，其所移轉、
    變更、掩飾、隱匿、收受、取得、持有、使用之財物或財產
    上利益，沒收之；犯第15條之罪，其所收受、持有、使用之
    財物或財產上利益，亦同（第1項）。以集團性或常習性方
    式犯第14條或第15條之罪，有事實足以證明行為人所得支配
    之前項規定以外之財物或財產上利益，係取自其他違法行為
    所得者，沒收之（第2項）。對於外國政府、機構或國際組
    織依第21條所簽訂之條約或協定或基於互惠原則，請求我國
    協助執行扣押或沒收之案件，如所涉之犯罪行為符合第3條
    所列之罪，不以在我國偵查或審判中者為限（第3項）。」
    ，而關於犯罪行為人犯洗錢防制法第14條之罪，其所掩飾之
    財物本身僅為洗錢之標的，難認係供洗錢所用之物，故洗錢
    行為之標的除非屬於前置犯罪之不法所得，而得於前置犯罪
    中予以沒收者外，既非本案洗錢犯罪之工具及產物，亦非洗
    錢犯罪所得，尤非違禁物，自應依上開第18條第1項前段規
    定予以宣告沒收。且此規定係採義務沒收主義，祇要合於前
    述規定，法院即應為相關沒收之諭知，然該洗錢行為之標的
    是否限於行為人者始得宣告沒收，法無明文，實務上一向認
    為倘法條並未規定「不問屬於犯罪行為人與否均沒收」時，
    自仍以屬於被告所有者為限，始應予沒收。經查，被告依本
    件詐欺集團指示所提領之款項合計雖有15萬元，然被告於本
    案中係負責提領款項後放置在指定地點由詐欺集團其他成員
    取走，對該等款項已無事實上之管領權，自難認告訴人匯入
    本案郵局帳戶內之款項即被告犯洗錢罪之標的而為被告所有
    ，自無庸依洗錢防制法第18條第1項前段規定宣告沒收。
　㈢另本案郵局帳戶之存摺及提款卡，固係供本件詐欺集團成員
    提領詐騙所得款項之用，然衡情該等帳戶既經列為警示帳戶
    ，該帳戶之存摺及金融卡依金融機構內部作業流程即可作廢
    處理，其預防犯罪之功能微乎其微，已欠缺刑法上之重要性
    ，故本院認無宣告沒收之必要，併予指明。　　　　　
乙、不受理及不另為不受理判決諭知部分： 
一、公訴意旨略以：被告於110年間加入由速凌翔、李穎廣、林浩
    平、陳柏舟、張哲源等成年人所組成之具有持續性、牟利性
    及結構性之詐欺集團犯罪組織，擔任提領詐欺贓款之工作，
    而與該集團成員共同意圖為自己不法之所有，基於加重詐欺
    取財及洗錢之犯意聯絡，先由該集團之不詳成員於110年1月
    25日11時許，以電話聯繫告訴人蔣孟芬，佯稱係蔣孟芬之親
    友，並表示經濟有困難需借款云云，致告訴人蔣孟芬陷於錯
    誤，於110年1月25日12時48分許，匯款20萬元至對方指定之
    合作金庫商業銀行帳號000-0000000000000號帳戶內。被告
    隨即依指示於110年1月26日0時36分許，持上開合作金庫帳
    戶之金融卡，在新北市○○區○○路0段000號之全家新介壽門市
    操作自動櫃員機提領1萬元後，於110年1月26日2時許將前開
    提領之詐騙贓款放置在新北市土城區之土城工業區附近加油
    站之廁所，供收水之李穎廣拿取後再轉交本件詐欺集團。因
    認被告此部分涉犯刑法第339條之4第1項第2款之三人以上共
    同詐欺取財、洗錢防制法第14條第1項之一般洗錢及組織犯
    罪防制條例第3條第1項後段之參與犯罪組織等罪嫌等語。
二、按已經提起公訴之案件，在同一法院重行起訴者，應諭知不
    受理之判決，刑事訴訟法第303條第2款定有明文。次按一事
    不再理為刑事訴訟法之原則，蓋對於同一被告之一個犯罪事
    實，無論是實質上一罪或裁判上一罪，祇有一個刑罰權，不
    容重複裁判，故檢察官就同一事實為先後兩次起訴，法院應
    依刑事訴訟法第303條第2款就重行起訴部分諭知不受理之判
    決（最高法院90年度台非字第50號刑事判決意旨參照）。另
    按刑罰責任之評價與法益之維護息息相關，對同一法益侵害
    為雙重評價，是過度評價；對法益之侵害未予評價，則為評
    價不足，均為法之所禁。又加重詐欺罪，係侵害個人財產法
    益之犯罪，其罪數之計算，核與參與犯罪組織罪之侵害社會
    法益有所不同，審酌現今詐欺集團之成員皆係為欺罔他人，
    騙取財物，方參與以詐術為目的之犯罪組織。倘若行為人於
    參與詐欺犯罪組織之行為繼續中，先後多次為加重詐欺之行
    為，因參與犯罪組織罪為繼續犯，犯罪一直繼續進行，直至
    犯罪組織解散，或其脫離犯罪組織時，其犯行始行終結。故
    該參與犯罪組織與其後之多次加重詐欺之行為皆有所重合，
    然因行為人僅為一參與犯罪組織行為，侵害一社會法益，屬
    單純一罪，應僅就「該案中」與參與犯罪組織罪時間較為密
    切之首次加重詐欺犯行論以參與犯罪組織罪及加重詐欺罪之
    想像競合犯，而其他之加重詐欺犯行，祗需單獨論罪科刑即
    可，無需再另論以參與犯罪組織罪，以避免重複評價。是如
    行為人於參與同一詐欺集團之多次加重詐欺行為，因部分犯
    行發覺在後或偵查階段之先後不同，肇致起訴後分由不同之
    法官審理，為裨益法院審理範圍明確、便於事實認定，即應
    以數案中「最先繫屬於法院之案件」為準，以「該案件」中
    之「首次」加重詐欺犯行與參與犯罪組織罪論以想像競合。
    縱該首次犯行非屬事實上之首次，亦因參與犯罪組織之繼續
    行為，已為該案中之首次犯行所包攝，該參與犯罪組織行為
    之評價已獲滿足，自不再重複於他次詐欺犯行中再次論罪，
    俾免於過度評價及悖於一事不再理原則。至於「另案」起訴
    之他次加重詐欺犯行，縱屬事實上之首次犯行，仍需單獨論
    以加重詐欺罪，以彰顯刑法對不同被害人財產保護之完整性
    ，避免評價不足（最高法院109年度台上字第3945號刑事判
    決意旨參照）。
三、經查，被告因於110年1月初某日起，參與綽號「速仔」（即
    速凌翔）所組成之同一詐欺集團犯罪組織所為加重詐欺取財
    犯行，及對告訴人蔣孟芬所犯加重詐欺取財及洗錢等犯罪，
    前經臺灣新北地方檢察署檢察官以110年度偵字第12177號提
    起公訴，於110年12月13日繫屬於本院，由本院於111年6月2
    3日以110年度金訴字第907號（下稱前案）判處罪刑，尚未
    確定乙節，有前揭起訴書、刑事判決書及臺灣新北地方檢察
    署110年12月13日新北檢錫體110偵12177字第1100119728號
    函暨其上本院收狀戳印各1份可查，而被告本案被訴參與犯
    罪組織及對告訴人蔣孟芬所犯加重詐欺取財、洗錢等犯行（
    經核前案起訴書所載告訴人蔣孟芬遭詐騙之時間及方式、匯
    款時間、帳號及金額均與本案起訴書之記載內容相同），係
    由同署檢察官提起公訴，於110年12月13日繫屬於本院，此
    有臺灣新北地方檢察署110年12月13日函文上本院同日收狀
    章戳1枚在卷為憑（見本院卷一第5頁），雖本案與前案係於
    同日繫屬本院，然依案號可知本案應繫屬在後，是被告於本
    案所為之加重詐欺犯行即非最先繫屬於法院之案件，參照上
    開最高法院判決意旨，為避免重複評價，當無從將被告參與
    犯罪組織之行為予以割裂再另論一參與犯罪組織罪，本院原
    應就此部分諭知公訴不受理之判決，惟公訴意旨既認此部分
    罪嫌與前開經本院論罪科刑部分有想像競合之裁判上一罪關
    係，爰不另為不受理之諭知；另就被告被訴對告訴人蔣孟芬
    犯加重詐欺取財、洗錢罪部分，應依刑事訴訟法第303條第2
    款規定，諭知公訴不受理之判決（此部分亦經言詞辯論）。
據上論斷，應依刑事訴訟法第第299條第1項前段、第303條第2款
，洗錢防制法第14條第1項、第2條第2款，刑法第11條前段、第2
8條、第339條之4第1項第2款、第55條、第38條之1第1項前段、
第3項，刑法施行法第1條之1第1項，判決如主文。
本案經檢察官陳雅詩偵查起訴，由檢察官顏汝羽到庭實行公訴
中　　華　　民　　國　　111 　年　　7 　　月　 　6　　日
                  刑事第七庭  審判長法  官  彭全曄
　　　　　　　　　
                                    法  官  白承育

                                    法  官  劉思吟
以上正本證明與原本無異。
如不服本判決應於收受送達後20日內向本院提出上訴書狀，並應
敘述具體理由；其未敘述上訴理由者，應於上訴期間屆滿後20日
內向本院補提理由書（均須按他造當事人之人數附繕本）「切勿
逕送上級法院」。
                                    書記官  廖俐婷
中　　華　　民　　國　　111 　年　　7 　　月　　8 　　日
附錄本案論罪科刑法條全文：
中華民國刑法第339條之4：
犯第339 條詐欺罪而有下列情形之一者，處1 年以上7 年以下有
期徒刑，得併科1 百萬元以下罰金：
一、冒用政府機關或公務員名義犯之。
二、三人以上共同犯之。
三、以廣播電視、電子通訊、網際網路或其他媒體等傳播工具，
    對公眾散布而犯之。
前項之未遂犯罰之。
洗錢防制法第14條：
有第2 條各款所列洗錢行為者，處7 年以下有期徒刑，併科新臺
幣5 百萬元以下罰金。
前項之未遂犯罰之。
前2 項情形，不得科以超過其特定犯罪所定最重本刑之刑。